【裁判字號】    95,訴,24
【裁判日期】    950605
【裁判案由】    損害賠償
【裁判全文】
臺灣新竹地方法院民事判決                95年度訴字第24號
原      告  乙○○
訴訟代理人  郭杞堂律師
複代 理 人  楊隆源律師
被      告  甲○○
                        9號
訴訟代理人  林永頌律師
上列當事人間損害賠償事件，本院於民國95年5月5日辯論終結
，判決如下：
    主  文
原告之訴及假執行之聲請均駁回。
訴訟費用由原告負擔。
    事  實
一、原告方面：
(一)聲明：
1、被告應給付原告新台幣（下同）91萬1千元，及自起訴狀繕本
   送達被告翌日起至清償日止，按年息百分之5計算之利息。
2、願供擔保，請准許宣告假執行。
(二)陳述：
1、被告甲○○於台灣新竹地方法院檢察署受理93年度偵字第156
   6號被告巫錦和等涉侵占等案件偵辦期間，因原告到庭為證時
  ，與被告或其所委之告訴代理人在關於庫藏股定義上略有言語
   衝突，事後被告竟另提出虛偽之告發內容，誣指原告因係擔
   任資誠投資股份有限公司（下稱資誠公司）之簽證會計師，
   於每年簽證時，明知資誠公司有第二套帳存在，卻未依實查
   核而仍予簽證，顯與資誠公司董事長巫錦和及前財務經理塗
   是文間有犯意聯絡及行為分擔，謂原告犯有商業會計法第71
   條第1款、稅捐稽徵法第41條、刑法第336條第2項之罪嫌云云
   ，且提出告發後更聲請檢察官率警方前來設於新竹市○○○
   路2號6樓原告任主持會計師之勤業眾信會計師事務所新竹所
   實行搜索，欲扣押相關之資誠公司查帳工作底稿，致原告之
   事務所全員受到驚擾不安。雖事後經檢察官調查後，認為被
   告妄指原告與資誠公司負責人等人間有犯意聯絡及行為分擔
   似嫌率斷，且查無何實據可認原告有何犯行，因而對原告為
   不起訴處分，惟被告上開不實之告發及利用司法人員對於原
   告之搜索，對於原告之名譽已產生重大之侵害，蓋原告身為
   知名之會計師事務所分所主持人，因執行業務而遭指涉犯罪
   並受檢警搜索，社會地位及名聲豈會不受貶低及惡劣之影響
   。
2、因故意或過失，不法侵害他人之權利者，負損害賠償責任，
   民法第184條第1項定有明文，又不法侵害他人之名譽等人格
   權者，被害人雖非財產上之損害，亦得請求賠償相當之金額
   ，同法第195條第1項亦規定甚明。原告因被告上述之侵權行
   為，致受有損害，茲分述如下：
   原告自84年起即為資誠公司所委任之會計師，若無被告上述
   侵權行為，本會繼續為資誠公司處理相關之會計、稅務等業
   務，惟因遭被告誣指涉共犯商業會計法、稅捐稽徵法及侵占
   等罪嫌，依中華民國會計師公會全國聯合會所公布之「職業
   道德規範公報第10號」所定「會計師對於委辦事項與其本身
   有直接或重大間接利害關係而影響其公正及獨立性時，應予
   迴避，不得承辦」之規定，只得迴避而不再承接資誠公司之
   事務，資誠公司此部分事務遂轉委與其同名之另一家資誠會
   計師事務所辦理，據該事務所帳單所示，其轉委之相關帳款
   收入共有下列四筆：
   93年度股東常會相關事宜60000元
   93年度財務報表及營利事業所得稅結算申報查核簽證420000
   元。
   92年股東可扣抵稅額比率覆核70000元。
   減資登記60000元。
   以上合計共61萬元之資誠公司支出之會計師帳款，原應為原
   告所得而未得，若扣除原告實際辦理時之必要成本百分之40
   ，原告應受有366000元（610000×60％＝366,000）之實質收
   入損失。
3、依據新竹地檢署92年度偵字第5463號侵占等乙案偵查卷宗所
   示，被告甲○○係於91年11月6日，偕資誠公司原會計蔡玉珠
   同至新竹市調查站提出告訴、告發，即係因蔡玉珠告知有所
   謂第二套帳存在，並自稱該第二套帳未揭示在公司財報上，
   方提出告發。
4、自91年11月6日被告向新竹市調查站告發巫錦和、蔡佩淑、
   塗是文、黃瑞安等人後，歷經多次偵訊調查，被告其間並提
   出多次告發理由狀，均未對原告有何併為告發指控情形。至
   93 年1月30日，承辦檢察官宋重和請巫錦和及告訴人至地檢
   署會同查閱資誠公司相關資料並說明案情，巫錦和邀原告同
   往協助說明會計帳目情形，當時原告因庫藏股定義與告訴人
   代理人發生言語衝突，經宋檢察官當場勸解後暫時平息，孰
   知至93年2月10日，被告於向新竹地檢署提出之「告發理由
   狀」中，即追加原告列為被告，但其告發理由並非因客觀上
   發覺原告有何知悉第二套帳卻故為虛偽查核簽證財報之事實
   ，僅主觀上懷疑稱原告既每年為資誠公司簽證，對第二套帳
   豈有不知之理云云，可見被告確屬故意對原告提出告發以洩
   其憤。況被告本可向蔡玉珠查證原告是否知第二套帳及是否
   見過該資料，其應查證而未查證，率然以無據之詞對原告任
   意提出不實告發，亦明顯有過失。
5、又觀檢察官聲請搜索所載理由，顯係因被告之告發所致，縱
   被告未聲請檢察官搜索原告辦公室，亦屬被告所可預見，若
   被告未對原告為不實告發，自不生該搜索結果，其間顯有相
   當因果關係存在甚明。
6、原告因受被告誣指有上開犯嫌而遭列為被告受偵辦，為防衛
   自己之正當權利，自有委請律師辦理之必要，此部分原告無
   端遭被告告發所支出律師費共計45000元，自亦屬原告得請求
   賠償之損害。
7、原告因受被告誣指有上述犯罪嫌疑而遭列為被告，不但受到
   搜索，且需受強制到庭陳述，而為應訊及答辯，更需花費無
   數之時間、精力以準備對己有利之理由及證據。且原告不但
   身為知名會計師事務所分所主持會計師，須為下屬眾多職員
   之表率，且尚應向眾多之上市櫃公司客戶澄清受冤之鉅大壓
   力，故於受偵辦以迄不起訴處分之期間，原告所受到之精神
   痛苦、折磨實難言喻，非身歷其境者不能體會，而被告本亦
   為資誠公司之董事或監察人，對於資誠公司委原告處理相關
   事務之情形實亦有相當瞭解，應非不知原告多年來均秉公正
   、客觀、獨立原則辦理受任事務，否則被告自應本其董監身
   份，對於資誠公司委任原告為會計師提出其異議，詎被告竟
   僅因小怨及存打擊原告名譽之不良意圖，無故對原告提出不
   實告發，致原告受到重大之精神損害，故原告請求被告賠償
   此部分損害50萬元應屬相當。以上合計原告共請求被告給付
   911000元之損害賠償金。
二、被告方面：
(一)聲明：
1、原告之訴駁回。
2、訴訟費用由原告負擔。
3、如受不利判決，被告願供擔保，請准免為假執行。
(二)陳述：
1、被告於91年8月16日由資誠公司股東會選任為資誠公司之監察
   人。而資誠公司獲利甚佳，但當時董事長巫錦和卻決議解散
   ，並低價處分資產，顯不合理。
2、被告基於監察人職權委託會計師查帳，發現資誠公司有庫藏
   股、第二套帳，卻從未揭露於歷年財報。原告既自承資誠公
   司成立即為簽證會計師，但對公司有第二套帳及資金往來卻
   從未發現，僅以查帳員未發現為卸責之詞。
3、被告為資誠公司監察人，有義務保護股東權益，對原告行為
   可能涉及不法之情事，自有告發並請檢察官調查之必要。被
   告自無虛構不實內容為告發之情事。
4、被告基於相關證據合理懷疑原告涉有不法，無侵權之故意或
   過失，縱檢方認定無積極證據予以不起訴，亦非被告因此有
   侵權責任。
5、又被告並未聲請檢方搜索，縱檢方職權聲請搜索亦合法，並
   無侵害原告權利。
三、得心證之理由：
(一)被告於91年11月6 日以訴外人巫錦和涉犯侵占犯行，向法務
    部調查局新竹市調查站提起告發，進而於93年2 月10日以原
    告與訴外人巫錦和、塗是文共同涉犯刑法侵占、背信及商業
    會計法第71條、稅捐稽徵法第41條等犯行，向新竹地方法院
    檢察署提起刑事告發，承辦檢察官於93年2月13 日以原告承
    辦資誠公司84年至92年之會計簽證事項，據以向本院聲請原
    告所執業之位在新竹市科學園區○○○路2號6 樓處所為搜索
    地點獲准，進而查扣資誠公司之永久檔案、歷年財稅報、財
    稅簽及工作底稿等物，並於93年2 月16日以原告涉有業務侵
    占、商業會計法等罪嫌，簽分偵案調查，且於94年4月29日
    以罪嫌不足而為不起訴處分之情，業經本院依職權調閱台灣
    新竹地方法院檢察署93年度偵字第1566號偵查卷查閱無訛。
(二)按凡被害人或其他有告訴權人以外之第三人，知有犯罪嫌疑
    ，均得告發，刑事訴訟法第240 條定有明文。查：本件被告
    於91年8 月16日由資誠公司股東會選任為公司監察人，依據
    公司法所賦予之職權委託會計師查核資誠公司帳冊後，先就
    訴外人即資誠公司董事長涉犯侵占犯行提起告發，後以原告
    歷任資誠公司之會計師，針對公司之歷年款項、資金出入及
    明細暨交易文件均予簽核認證，理應可查知訴外人巫錦和之
    不法情事，故以原告與訴外人巫錦和間有上開犯行之共犯結
    構等情據以提起告發，並提出第二套帳收支明細表及存摺為
    證 (參上開偵查卷中所附之告發理由狀)，是被告主觀上係
    以原告涉有上開犯行之嫌疑，據以向台灣新竹地方法院檢察
    署提出告發，並檢附事證供檢察官查證，於法尚非未合，且
    從被告上開告發狀觀之，被告係主觀上存有相當之懷疑，佐
    以其查證之資料，主觀上足認原告有犯罪情事，進而提起告
    發，尚難逕認被告主觀上有何羅織罪名，欲入原告於罪之故
    意、過失之有。
(三)且依原告所述，其既係依據職業道德公報第10號第三條規定
    『會計師對於委辦事項與其本身有直接或重大間接利害關係
    而影響其公正或獨立性時，應予迴避，不得承辦。』，迴避
    繼續執行資誠公司之業務，本係原告出於己身道德之規範而
    為之處置，尚非基於被告任何非法之介入致其喪失執業之可
    能，故原告主張喪失61萬元之執業收入云云，尚非屬損害可
    言。
(四)況被告提出告發後，承辦檢察官檢視所有事證，亦於93年2
    月13日以原告承辦資誠公司84年至92年之會計簽證事項為由
    ，據以向本院聲請原告所執業之位在新竹市科學園區○○○
    路2號6樓處所為搜索地點獲准，並於93年2月16日以原告涉
    有業務侵占、商業會計法等罪嫌，簽分偵案調查，此均係承
    辦檢察官基於職權所為之公權力行使，至原告於整個偵查過
    程聘僱律師行使法律權利所花費之律師費用及或於偵查過程
    中，精神、情緒受有干擾、影響，均與被告啟動之告發無涉
    ，亦無相當因果關係之存在。
四、綜上，原告並未提出具體事證供本院進一步參酌被告提起上
    開刑案告發之主觀上存有任何故意或過失，且就其所提出之
    損失部分亦難認有何因果關係存在，是本件原告之訴，難認
    有據，應予駁回。
五、原告假執行之聲請，因本訴之駁回而失所依據，應予駁回。
六、本案事證已臻明確，兩造其餘主張陳述及所提之證據，均毋
    庸再予審酌，附此敘明。
七、結論：原告之訴為無理由，依民事訴訟法第78條，判決如主
    文。
中    華    民    國    95    年    6     月    5     日
                  民事第二庭    法  官  彭淑苑
以上正本係照原本作成。
如對本判決上訴，須於判決送達後20日內向本院提出上訴狀。
中    華    民    國    95    年    6    月      5    日
                                書記官  張永榮


司法院資訊處製作；財團法人民間司法改革基金會備份。
